【裁判字號】    89,易,871
【裁判日期】    900301
【裁判案由】    詐欺等
【裁判全文】
臺灣士林地方法院刑事判決                          八十九年度易字第八七一號
    公  訴  人  臺灣士林地方法院檢察署檢察官
    被      告  丙○○
右列被告因詐欺等案件，經檢察官提起公訴（八十九年度偵字第一八三三號），本院
判決如左：
    主  文
丙○○明知為不實之事項，而使公務員登載於職務上所掌之公文書，足以生損害於公
眾及他人，處拘役伍拾日，如易科罰金以參佰元折算壹日。
丙○○被訴詐欺部分無罪。
    事  實
一、丙○○於八十二年底至八十三年初時，在台北市○○○路三二三號九樓之八，陸
    續向甲○○借款新台幣（下同）一百九十萬四千元均不返還，並於八十三年三月
    十七日，在台北市○○○路○段「金巴黎大樓」內，以擔保八十年三月十七日前
    ，必會清償本金及利息共三百萬元為由，將身分證置於甲○○處，並立下借據乙
    紙。旋丙○○明知前情，竟於八十三年十一月二十五日，以不知情之許乙○○為
    證明人，至台北市大同區戶政事務所，謊稱該身分證業於八十二年十二月十日遺
    失，並申請補發，使該管公務員將此不實事項，核蓋印章登載於職務上所掌之請
    領國民身分證申請書上，足以生損害於甲○○及戶政機關對戶籍管理之正確性。
二、案經甲○○訴請臺灣士林地方法院檢察署檢察官偵查起訴。
    理  由
壹、有罪部分：
一、訊據被告丙○○坦承有於八十三年十一月二十五日以身分證遺失為由向台北市大
    同區戶政事務所申請補發之事實，惟辯稱：告訴人所提出之身分證是伊遺失云云
    ，然查被告之身分證於八十三年三月十七日書立借據時，親自交付告訴人甲○○
    保管以供擔保借款用之事實，業據告訴人證述甚詳，且借據影本、身分證在卷可
    稽。又被告以身分證遺失為由申請補發之事實，亦有台北市大同區戶政事務所函
    、請領國民身分證之申請書及遺失證明書等影本附卷可證，至被告先辯稱：身分
    證係告訴人甲○○私自扣押云云（見本院八十九年十月十七日訊問筆錄），後辯
    稱：「有寫借據沒有錯，但身分證是她（告訴人）說要收掛號信，叫我交給她」
    等語（見本院九十年一月十八日訊問筆錄），前後供述相異，顯屬飾卸之詞，不
    足採信。事證明確，被告犯行堪以認定。
二、查被告明知身分證未遺失，竟以遺失為由向台北市大同區戶政事務所申請補發，
    ，使公務員將此不實事項，核蓋印章登載於職務上所掌之請領國民身分證申請書
    上，足以生損害於戶政機關對戶籍管理之正確性及甲○○本人。核其所為，係犯
    刑法第二百十四條之使公務員登載不實罪。又查刑法第四十一條業已修正為犯最
    重本刑為五年以下之刑之罪，而受六個月以下有期徒刑或拘役之宣告，因身體、
    教育、職業、家庭之關係或其他正當事由，執行顯有困難者，得以一元以上三元
    以下折算一日，並於九十年一月十日公布施行，同年一月十二日生效，是被告犯
    後法律已有變更，依刑法第二條第一項前段及但書之規定，應適用最有利於被告
    之新修正之刑法第四十一條第一項前段諭知易科罰金之折算標準。爰審酌被告犯
    罪動機、所生危害及犯罪後之態度一切情狀，量處如主文所示之刑，並諭知易科
    罰金之折算標準。
貳、無罪部分：
一、公訴意旨略以：被告丙○○與甲○○自民國八十年間起，即在台北市○○○路三
    二三號九樓之八同居，詎被告於八十二年底至八十三年初時，意圖為自己不法之
    所有，以公司周轉急需現金為由，陸續向林慧詐得新台幣（下同）一百九十萬四
    千元均不返還，並於八十三年三月十七日，在台北市○○○路○段「金巴黎大樓
    」內，以擔保八十年三月十七日前，必會清償本金及利息共三百萬元為由，將身
    分證置於甲○○處，並立下借據乙紙，因認被告涉犯刑法第三百三十九條第一項
    之詐欺取財罪嫌。
二、按犯罪事實應依證據認定之，無證據不得推定其犯罪事實，刑事訴訟法第一百五
    十四條定有明文。且按認定犯罪事實所憑之證據，雖不以直接證據為限，間接證
    據亦包括在內，然而無論直接或間接證據，其為訴訟上之證明，須於通常一般之
    人均不致有所懷疑，而得確信其為真實之程度者，始得據為有罪之認定，倘其證
    明尚未達到此一程度，而尚有合理之懷疑存在者，即不得據為論罪科刑之資料，
    又苟積極證據不足為不利於被告犯罪事實之認定時，即應為有利於被告之認定，
    更不必有何有利之證據，亦不得以被告辯解不成立，反遽為有罪之認定。再按刑
    法第三百三十九條第一項之詐欺罪之成立，以意圖為自己或第三人不法之所有，
    以詐術使人將本人或第三人之物交付為要件。所謂以詐術使人交付，必須被詐欺
    人因其詐術而陷於錯誤，若其所用方法，不能認為詐術，亦不致使人陷於錯誤，
    即不構成該罪（參照最高法院四十六年台上字第二六Ｏ號判例）。
三、公訴人認被告涉有刑法第三百三十九條第一項之罪嫌，無非以告訴人之指述及被
    告簽發之借據、本票暨告訴人之郵政存簿儲金儲存簿提領記錄及告訴人制作之資
    金來源表等資料為為論據。惟訊據被告堅決否認有公訴人所指之右開犯行，辯稱
    ：告訴人甲○○係向被告租屋不是同居，告訴人連房租未付清，和購買中古機車
    三千元都沒錢，何來三百萬存款借被告，是自導自演。二張本票係被告買房屋之
    擔保票，放在抽屜內，告訴人擅自取走。借據是因告訴人威脅要跳樓自殺，被告
    始交付借據等語。
四、查告訴人指述被告於八十二年底至八十三年初時，以公司周轉急需現金為由，陸
    續向其詐得一百九十萬四千元均不返還，固提出郵政存簿儲金儲存簿提領記錄及
    告訴人制作之資金來源表佐證。惟告訴人所編造之資金來源表上所載借款日期係
    自八十年六月二十日起至八十二年十二月十一日止，與上開告訴人指述被告借款
    時間並非相同。且告訴人於八十九年十月十七日在本院訊問時亦陳稱：「從八十
    年五月到八十三年初，後來他（被告）在八十三年初三、四月簽完借據以後就跑
    掉了，我總共借他一百九十萬四千元，從八十年六月份借到八十二年底，詳細金
    額及日期就如偵卷我提的第九六、九七頁的明細，有寫借款日期的就表示他向我
    借的，沒有日期的就表示我自己用的」等語，告訴人前後指述情節不一致，其真
    實性即有可疑。
五、再查被告於八十三年三月十七日，在台北市○○○路○段「金巴黎大樓」內，書
    立借據，擔保清償積欠告訴人之債務參佰萬元，並有被告簽發之借據及本票二紙
    可憑。又告訴人於八十九年十月十七日在本院訊問時陳稱：「當時感情還算好，
    是同居關係」「（他向妳借錢有給利息嗎？）有，他說要給我三分利，借款中如
    果是我自己的錢，他就沒有給過我利息，但如是我向別人借的，他就有時給有時
    沒給」，及於八十九年十一月十六日在本院訊問時陳稱：「他欠了我很多錢都沒
    有還，所開給我的本票金額也不足，又介紹我到華都舞廳上班，所開的票都跳票
    ，那天我從舞廳下班回來，看見他什麼事也沒有做的躺在那看報紙，我愈想愈氣
    ，欠錢不還又不工作，還介紹我去舞廳工作，所以我就要他再開另九十萬餘元之
    本票，經他好言相勸後他表示要簽這張收據給我，並說身分證給我擔保」等語。
    綜上所述，雖可間接證明告訴人曾先後多次借款被告共一百九十萬四千元未還之
    事實，然借貸行為屬於民事行為與刑法之詐欺行為有別，尚難因被告於借款後否
    認有借款之事實，即推定被告在借款時即具有不法所有意圖之詐欺犯意。再衡諸
    常情，被告與告訴人同居多年，感情尚稱良好，被告每月支付告訴人一萬五千元
    花用，業據告訴人證述明確，足見二人關係非比尋常，被告之經濟狀況告訴人應
    有所知悉，尚難僅憑訴告訴人前開瑕疵指述被告以公司資金週轉為由向其借款未
    還，即率斷被告施以詐術使告訴人陷於錯誤而交付借款。因之此部分應屬民事糾
    葛，核與詐欺取財之構成要件不該當。此外復查無其他積極證據足資認定被告有
    刑法第三百三十九條第一項之詐欺犯行，其犯罪自屬不能證明，應為無罪判決之
    諭知。
據上論斷，應依刑事訴訟法第二百九十九條第一項前段，第三百零一條第一項，刑法
第二條第一項前段、第二百十四條、第四十一條第一項前段，罰金罰鍰提高標準條例
第一條前段、第二條判決如主文。
本案經檢察官江林達到庭執行職務
中      華      民      國      九十      年      三      月    一    日
                                      臺灣士林地方法院刑事第四庭
                                          法  官
右正本證明與原本無異。
如不服本判決，應於判決送達後十日內，向本院提出上訴狀。
                                          書記官
中      華      民      國      九十      年      三      月    一    日


司法院資訊處製作；財團法人民間司法改革基金會備份。
